臺灣高等法院民事判決
109年度上字第1319號
上  訴  人  邵玉紅


訴訟代理人  陳德峯律師
            朱正聲律師
被 上訴 人  陳玉成
訴訟代理人  陳志雄
上列當事人間請求債務不履行損害賠償事件，上訴人對於中華民
國109年7月15日臺灣士林地方法院108年度訴字第1540號判決提
起上訴，被上訴人並為訴之減縮，本院於110年7月20日言詞辯論
終結，判決如下：
    主      文
上訴駁回。
第二審訴訟費用由上訴人負擔。
原判決主文第四、五項應減縮為「反訴被告應給付反訴原告新臺
幣壹佰壹拾萬伍仟元」，第八、九項應減縮為「本判決命反訴被
告為金錢給付部分，於反訴原告以新臺幣參拾柒萬元供擔保後，
得假執行。但反訴被告如以新臺幣壹佰壹拾萬伍仟元為反訴原告
預供擔保，得免為假執行。」
    事實及理由
一、被上訴人在原審對上訴人提起反訴請求上訴人給付新臺幣（
    下同）28萬7258元本息，及自民國108年12月14日起111年4
    月30日止按月給付6萬5000元、自111年5月1日起至遷讓返還
    房屋之日止按月給付7萬5000元，暨自各該給付日翌日起至
    清償日止，按週年利率5％計算之利息（見原審卷第140-141
    頁），嗣因上訴人於110年1月22日本院審理時，將房屋點交
    返還予被上訴人，被上訴人乃減縮聲明為請求上訴人給付11
    0萬5000元（見本院卷第264頁），依民事訴訟法第446條第1
    項但書、第255條第1項第3款規定，應予准許。又上訴人在
    原審主張被上訴人交付之租賃房屋有地下室樓梯違建而無法
    設置中醫診所，不符合兩造約定之租賃目的（見原審卷第9
    頁），上訴後，在本院追加主張被上訴人交付之房屋地下室
    使用用途為防空避難室，無法設置中醫診所，不符合兩造之
    約定（見本院卷第267-268頁），復以被上訴人未交付合於
    使用收益之租賃物，其得拒絕給付租金，而為同時履行抗辯
    （見本院卷第81、291-292頁），核係對於原審已提出之攻
    擊防禦方法所為補充，依民事訴訟法第447條第1項第3款規
    定，亦應准許。
二、上訴人主張：伊為開設中醫診所，於108年4月2日向被上訴
    人承租門牌號碼臺北市○○區○○街00號房屋（下稱系爭房屋）
    ，約定系爭房屋應合於中醫診所設置目的，租賃期間自108
    年5月1日起至116年4月30日止，自108年5月1日起111年4月3
    0日止，每月租金6萬5000元，自111年5月1日起，每月租金7
    萬5000元（下稱系爭租約）。詎被上訴人隱瞞系爭房屋之地
    下室樓梯為違建及地下室使用用途為防空避難室之事實，致
    伊無法申請取得中醫診所之設置許可，經伊要求被上訴人辦
    理使用執照變更，被上訴人不理，是被上訴人顯違反民法第
    423條規定之出租人義務，致伊支出裝潢費用及相關設備器
    材費用至少新臺幣（下同）119萬元，而受有損害，爰依民
    法第227條第1項、第226條第1項規定，請求被上訴人給付11
    9萬元，及自起訴狀繕本送達翌日即108年7月4日起加計法定
    遲延利息。另就被上訴人之反訴，則以：被上訴人始終未交
    付合於使用目的之租賃物，伊得拒絕給付租金，伊已將系爭
    房屋騰空搬離，係被上訴人不配合辦理點交等語，資為抗辯
    。
三、被上訴人則以：上訴人於簽約前有親至現場看屋，並確認系
    爭房屋合於其使用目的始承租，兩造並未約定伊有使系爭房
    屋符合設置中醫診所標準之義務。且系爭房屋並無改建地下
    室樓梯之違法情事，1樓使用用途為一般零售業，可申請設
    置中醫診所，故亦合於上訴人設置中醫診所之使用目的。上
    訴人無法設置診所之原因乃其未申請室內裝修許可即擅自進
    行室內裝潢，遭臺北市建築管理工程處（下稱建管處）裁罰
    ，伊事後雖有協助提供相關補正申請資料，上訴人仍未依法
    辦理，非可歸責於伊，伊不負損害賠償責任等語，資為抗辯
    。另提起反訴主張：上訴人自108年6月1日起未給付租金，
    經伊以民事反訴起訴狀催告其給付，再於108年11月25日以
    存證信函催告上訴人於3日內給付，逾期未繳即以該函為終
    止系爭租約之意思表示，而上訴人於同年12月10日收受該函
    後，逾3日仍未繳租金，是系爭租約已於同年12月13日終止
    ，然上訴人遲未將系爭房屋騰空返還。爰依民法第767條第1
    項前段、第455條規定及系爭租約第6條第1項約定，請求上
    訴人遷讓返還系爭房屋予伊，並依系爭租約第3條第1項約定
    ，請求上訴人給付自108年8月1日起（108年6、7月積欠租金
    以押租金扣抵）至同年12月13日積欠之租金，及依系爭租約
    第3條第1項約定、民法第179條規定，請求上訴人給付自108
    年12月14日起至110年1月22日止相當於租金之不當得利，合
    計110萬5000元等語。
四、原審就本、反訴部分均為上訴人敗訴之判決，上訴人不服，
    提起上訴，聲明：㈠原判決（除減縮部分外）廢棄；㈡上開廢
    棄部分：⒈被上訴人應給付上訴人119萬元，及自起訴狀繕本
    送達翌日起至清償日止，按週年利率5％計算之利息；⒉被上
    訴人在第一審之反訴（除減縮部分外）及假執行之聲請均駁
    回；㈢就前項⒈部分，願供擔保請准宣告假執行。被上訴人除
    為聲明之減縮外，並答辯聲明：㈠上訴駁回；㈡如受不利判決
    ，願供擔保請准宣告免為假執行。   
五、查被上訴人主張上訴人於108年4月2日與其簽訂系爭租約承
    租系爭房屋，系爭租約第3條第1項約定自108年5月1日起111
    年4月30日止每月租金6萬5000元、自111年5月1日起每月租
    金7萬5000元，而上訴人自108年6月1日起未再給付租金，經
    其於原審108年11月22日期日當庭提出民事反訴起訴狀催告
    上訴人給付，再於108年11月25日以存證信函催告上訴人於3
    日內給付，上訴人於108年12月10日收受該函後，仍未付清
    積欠租金，嗣上訴人於110年1月22日將系爭房屋遷讓返還予
    其等情，為上訴人所不爭執（見原審卷第273頁、本院卷第2
    63頁），並有系爭租約及公證書、民事反訴狀、存證信函暨
    掛號郵件收件回執可稽（見原審卷第52-57、140-150、241-
    246頁），堪信此部分事實為真實。　　　
六、上訴人雖主張系爭房屋1樓及地下室依法不得設置中醫診所
    ，不合於兩造約定之使用收益目的，被上訴人應賠償其已支
    出之裝潢及設備器材費用等損害119萬元云云，惟為被上訴
    人所否認，並以前詞置辯。查：
　㈠按出租人應以合於所約定使用收益之租賃物交付承租人，並
    應於租賃關係存續中保持其合於使用、收益之狀態，民法第
    423條固有明文。惟上訴人主張兩造口頭約定系爭房屋之租
    賃目的係為設置中醫診所營業使用云云，為被上訴人所否認
    。查系爭租約並未明訂使用目的為設置中醫診所，且證人即
    系爭租約之公證人黃于真到庭證稱：其公證系爭租約時，上
    訴人並未表示承租系爭房屋要作為中醫診所使用等語（見本
    院卷第177頁），是上訴人不能證明兩造有約定系爭房屋之
    使用目的為設置中醫診所。至上訴人雖提出被上訴人之子陳
    志雄與證人即室內裝修技術人員洪學鵬間之對話錄音譯文，
    主張陳志雄在對話中已有承認：「因為她是診所，我是怕她
    的診所會檢查比較嚴格啦」（見原審卷第136頁）云云。惟
    證人洪學鵬到庭證稱：上訴人因遭檢舉而須補辦室內裝修許
    可，其受委託勘察系爭房屋時，已經裝修到一半等情（見本
    院卷第234頁），可見洪學鵬係於上訴人開始裝潢遭檢舉之
    後，始到場勘察協助上訴人補辦申請程序，則陳志雄與洪學
    鵬上開對話時間應係在兩造簽訂系爭租約之後，上訴人已開
    始進行裝潢之際，故充其量僅能證明被上訴人事後知悉上訴
    人有設置中醫診所之計畫而協助辦理，尚不能證明兩造於簽
    訂系爭契約之時，即有約定被上訴人有義務使系爭房屋合於
    申請設置中醫診所之使用目的。
　㈡上訴人另主張系爭房屋之地下室樓梯為違建，及地下室使用
    用途為防空避難室，致其不能申請設置中醫診所云云。查診
    所、醫事機構、醫院之設置標準，須檢附設立地址之土地使
    用分區及建築物使用執照用途符合相關規定之證明文件、室
    內裝修合格證明書，有臺北市政府衛生局函可考（見本院卷
    第113、135頁），經查：
　⒈關於建築物使用執照方面，經本院調取使用執照竣工圖查知
    ，系爭房屋1樓本即有設置樓梯通往地下室（見原審卷第189
    頁、本院卷證物袋內附系爭房屋1樓、地下室之使用執照竣
    工圖），則上訴人主張該樓梯為違建，須變更使用執照云云
    ，已難認可取。
　⒉關於建築物使用用途方面，系爭房屋位屬第三種住宅區，原
    核准使用執照用途為「一般零售業」，其建物面積規模符合
    本市都市計畫及土地使用分區管制法令、「臺北市一定規模
    以下建築物免辦理變更使用執照管理辦法」等規定，得為中
    醫診所使用，經建管處函覆明確（見本院卷第139頁），亦
    有證人洪學鵬及建管處承辦人員黃友俊之證述可參（見本院
    卷第234-237、238頁），可見系爭房屋1樓之使用用途確可
    作為設置中醫診所。至於系爭房屋之地下室為防空避難空間
    ，雖不能為商業登記，經證人洪學鵬、黃友俊證述在卷（見
    本院卷第234-237、238頁），但系爭房屋1樓方為上訴人承
    租系爭房屋之主要部分，上訴人以系爭房屋1樓申請設置診
    所已足，難認該地下室不能作為商業登記對其租賃使用目的
    有重大影響。
　⒊關於室內裝修合格證明書方面，據證人洪學鵬證稱：診所設
    立必須有合格竣工證明，但上訴人之施工廠商無法提供合格
    廠商簽證及防火材料證明，影響室內裝修許可竣工證明之取
    得，至於樓梯部分只要隔出防火區域，並不會影響室內裝修
    許可等語（見本院卷第234-237頁），且由上訴人與被上訴
    人之子陳志雄間之通訊軟體對話紀錄可知，陳志雄事前即有
    提醒上訴人應申請室內裝修許可，否則會有風險，但上訴人
    並未申請，遭舉報後，陳志雄建議上訴人找專業設計師辦理
    ，上訴人又稱太貴，不願支出費用，嗣洪學鵬到場勘察後，
    陳志雄亦有請上訴人提出裝修隔間材料證明以便補辦申請，
    但上訴人仍未提出等情（見原審卷第63-71頁），嗣上訴人
    經建管處查核其未依規定申請審查許可即擅自裝修屬實，依
    建築法規定處以罰鍰，上訴人乃自行拆除違規室內裝修後備
    查結案，有建管處回函及裁處事件相關資料附卷可稽（見本
    院卷第139、143-162、185頁），足徵上訴人始終未申請室
    內裝修許可，自無從取得室內裝修合格證明書，而不能符合
    診所設置標準，應屬可歸責於上訴人之事由。
　⒋綜上，上訴人不能在系爭房屋申請設置診所之主要原因乃上
    訴人未申請室內裝修許可即逕為室內裝修，且其施工廠商無
    法提供合格廠商簽證及建材防火證明，致其無法取得室內裝
    修合格證明書，上訴人經建管處裁罰後，自行拆除室內裝修
    ，與系爭房屋之使用執照及使用用途無關。上訴人以系爭房
    屋不能設置診所為由，主張被上訴人交付之租賃物不合於約
    定使用目的云云，自非可取。
　㈢上訴人既不能證明被上訴人所交付之系爭房屋有不合於約定
    使用收益之情事，則上訴人縱因拆除室內裝修及設備而受有
    損害，亦難認可歸責於被上訴人。從而，上訴人依民法第22
    7條第1項、第226條第1項規定，請求上訴人賠償其所受損害
    119萬元，及自起訴狀繕本送達翌日即108年7月4日起至加計
    法定遲延利息，難認有據。
七、被上訴人主張系爭租約已於108年12月13日終止，上訴人應
    遷讓返還系爭房屋，並給付積欠租金及不當得利合計110萬5
    000元等語，雖為上訴人所否認，惟查：
　㈠被上訴人主張上訴人於108年6月1日起即未再給付租金等情，
    為上訴人所不爭執（見原審卷第273頁）。上訴人雖以被上
    訴人未交付合於使用收益之租賃物為由，拒絕給付租金，惟
    其不能證明系爭房屋不合於兩造約定之使用收益目的，已詳
    述如前，則上訴人以此為由拒絕給付租金，自難認可取。
　㈡按承租人遲延給付逾二個月租金者，出租人得定相當期限，
    催告承租人支付租金，如承租人於其期限內不為支付，出租
    人得終止契約，租賃關係終止後，承租人應返還租賃物，為
    民法第440條第1、2項、第455條規定及系爭租約第6條第1項
    所明訂。被上訴人主張其以民事反訴起訴狀繕本送達通知上
    訴人積欠租金已達3個月，除依系爭租約第6條第3項約定以
    押租金抵扣6、7月份租金外，催告上訴人給付8月以後之租
    金（見原審卷第140-150頁之民事反訴起訴狀繕本），復於1
    08年11月25日以存證信函催告上訴人於3日內給付積欠租金
    ，同時表明如上訴人於期限內不履行，系爭租即為終止，該
    函於108年12月10日送達上訴人（見原審卷第241-246頁之存
    證信函及郵件收件回執），核係附停止條件之終止租約之意
    思表示，因上訴人逾3日仍未給付租金，則條件成就，即已
    生終止租約之效力，被上訴人無須再另為終止租約之意思表
    示（最高法院87年度台簡上字第7號判決意旨參照）。被上
    訴人主張系爭租約於108年12月13日終止為可取，則其依民
    法第767條第1項前段、第455條規定及系爭租約第6條第1項
    約定，請求上訴人遷讓返還系爭房屋予伊，並依系爭租約第
    3條第1項約定，請求上訴人給付108年8月1日起至同年12月1
    3日積欠之租金28萬7258元【計算式：65,000元×（4＋13/31
    ）月＝287,258元】，及依系爭租約第3條第1項約定、民法第
    179條規定，請求其給付自108年12月14日起至110年1月22日
    止之相當於租金之不當得利84萬5000元【計算式：65,000元
    ×13個月＝845,000元】，減縮後合計請求110萬5000元，堪認
    有據。
　㈢上訴人雖抗辯其已將系爭房屋清空，但被上訴人遲不配合辦
    理點交云云。惟上訴人在原審自陳室內裝潢已拆除，但找不
    到專業人員清除、搬運（見原審卷第231-232頁），亦有其
    提交建管處之律師函及照片可稽（見本院卷第157頁），可
    見上訴人遲未將系爭房屋清理騰空。又由上訴人在本院提出
    之現場照片，系爭房屋內尚有部分物品並未清理完畢（見本
    院卷第95-105頁），足證上訴人並未自動履行遷讓返還系爭
    房屋之義務。嗣經被上訴人於原審判決後聲請假執行，始於
    110年1月22日完成系爭房屋之點交程序（見本院卷第76、17
    5、263頁），上訴人自仍應給付108年12月14日起至110年1
    月22日止相當於租金之不當得利。　　　
八、綜上所述，上訴人依民法第227條第1項、第226條第1項規定
    ，請求被上訴人給付119萬元，及自108年7月4日起至清償日
    止，按週年利率5％計算之利息，為無理由，不應准許；被上
    訴人依民法第767條第1項前段、第455條規定及系爭租約第6
    條第1項約定，請求上訴人遷讓返還系爭房屋予被上訴人，
    依系爭租約第3條第1項約定及民法第179條規定，請求上訴
    人給付積欠租金及相當於租金之不當得利合計110萬5000元
    ，為有理由，應予准許。從而原審就上開部分為上訴人敗訴
    之判決，並無不合。上訴論旨指摘原判決（除減縮部分外）
    不當，求予廢棄改判，為無理由。又被上訴人在本院減縮其
    請求租金及不當得利之金額合計為110萬5000元，則原判決
    主文第4、5項所命給付之金額及第8、9項准、免假執行之宣
    告，應予更正如本判決主文第3項所示。
九、本件事證已臻明確，兩造其餘之攻擊或防禦方法及所用之證
    據，經本院斟酌後，認為均不足以影響本判決之結果，爰不
    逐一論列，附此敘明。
十、據上論結，本件上訴為無理由，依民事訴訟法第449條第1項
    、第78條，判決如主文。
中　　華　　民　　國　　110 　年　　 8 　　月　　17 　日
                  民事第二十五庭
                      審判長法  官  謝碧莉
                            法  官  陳月雯
                            法  官  林晏如
正本係照原本作成。
如不服本判決，應於收受送達後20日內向本院提出上訴書狀，其
未表明上訴理由者，應於提出上訴後20日內向本院補提理由書狀
（均須按他造當事人之人數附繕本）上訴時應提出委任律師或具
有律師資格之人之委任狀；委任有律師資格者，另應附具律師資
格證書及釋明委任人與受任人有民事訴訟法第466 條之1第1項但
書或第2項所定關係之釋明文書影本。如委任律師提起上訴者，
應一併繳納上訴審裁判費。
中　　華　　民　　國　　110 　年　　8 　　月　　17　　日

  　　　　　　　　　　　　　書記官  簡維萍